臺灣臺中地方法院刑事判決　　　　　　 100年度訴字第2657號
公　訴　人　臺灣臺中地方法院檢察署檢察官
被　　　告　蔡振華
指定辯護人　本院公設辯護人蔡育萍
上列被告因偽造有價證券案件，經檢察官提起公訴（100 年度偵
字第14569 號），本院判決如下：
    主    文
蔡振華意圖供行使之用，而偽造有價證券，累犯，處有期徒刑壹
年柒月。如附表所示本票上關於偽造「蔡林綢」為共同發票人部
分，均沒收。
    犯罪事實
一、蔡振華前於民國92年間，因竊盜案件，經本院以92年度易字
    第2602號判決判處有期徒刑3 月確定，甫於93年6 月21日縮
    刑期滿執行完畢。詎仍不知警惕，其因手頭困窘，於96年2
    月12日，經由同事張宗魁之介紹，前往不知情之林俊海（所
    涉共同偽造有價證券罪嫌，業經臺灣臺中地方法院檢察署檢
    察官於100 年5 月12日以100 年度偵字第3854號為不起訴處
    分，嗣由臺灣高等法院臺中分院檢察署駁回再議後確定）所
    經營位在臺中縣太平市（現改制為臺中市太平區○○○路○
    段96巷8 號之興隆當鋪，欲向林俊海借款新臺幣（下同）2
    萬元周轉。林俊海恐蔡振華日後無力償還，除要求蔡振華簽
    立與借款數額相同之本票始願借款外，蔡振華更須另行簽立
    面額5 萬元之本票憑以作為借款之擔保。而蔡振華明知未經
    其母親蔡林綢之同意或授權，竟於同日在上址當鋪內，基於
    意圖為自己不法之所有及意圖供行使之用，在林俊海所提供
    票據號碼均為002842號之2 張空白本票上（該2 張空白本票
    本係林俊海先以不詳管道取得後，再以之作為底稿影印多份
    並留存於當鋪內備用；迨至林俊海於98年7 月2 日持向本院
    聲請本票裁定時，始自行將2 張本票之原票據號碼最末之阿
    拉伯數字「2 」塗去並各改為「3 」及「4 」以資區隔，因
    而形成為票據號碼各為002843及002844號之本票，下以新編
    號稱之），除將蔡振華自己之姓名、住址及現住地均書寫於
    發票人欄之外，且在上開空白本票之發票日、到期日及金額
    等欄內分別填載「96年2 月12日」、「96年3 月15日」、「
    伍萬元整」及「貳萬元整」等文字，並擅自接續在各該發票
    人欄內分別偽造「蔡林綢」之署名、指印各1 枚，表示蔡林
    綢為上開2 張本票之共同發票人，願連帶擔負票據責任，而
    偽造如附表編號(一)(二)所示之2 張本票。迨至偽造完成後，蔡
    振華旋即持如附表編號(二)所示之本票向林俊海借款而行使之
    ，並以如附表編號(一)所示之本票供作上開借款之擔保，致林
    俊海誤信蔡林綢亦係本票之共同發票人，有足夠之擔保，並
    陷於錯誤而借款予蔡振華。
二、案經臺灣高等法院臺中分院檢察署告發函送臺灣臺中地方法
    院檢察署檢察官偵查起訴。
    理    由
壹、證據能力方面：
一、按被告以外之人於偵查中向檢察官所為之陳述，除顯有不可
    信之情況者外，得為證據，刑事訴訟法第159 條之1 第2 項
    定有明文。查證人蔡林綢於偵查中既係以證人身份陳述，且
    經檢察官告以具結義務及偽證處罰後命之朗讀結文具結，因
    上開證人係於負擔偽證罪處罰之心理下證述，並以具結擔保
    其供述真實性，復無受其他不當外力干擾情形，可信性極高
    ，本院審酌上開證人於偵查中具結證述之際，其外部附隨之
    環境或條件並無不當，是依上說明，其於偵查中所為證言，
    具有證據能力，而得為證據。
二、次按被告以外之人於審判外之言詞或書面陳述，除法律有規
    定者外，不得作為證據；被告以外之人於審判外之陳述，經
    當事人於審判程序同意作為證據，法院審酌該言詞陳述或書
    面陳述作成時之情況，認為適當者，亦得為證據。當事人、
    代理人或辯護人於法院調查證據時，知有第159 條第1 項不
    得為證據之情形，而未於言詞辯論終結前聲明異議者，視為
    有前項之同意，刑事訴訟法第159 條第1 項及第159 條之5
    分別定有明文。查證人林俊海於偵查中以告訴人身分所為之
    陳述，固屬傳聞證據，惟檢察官、被告及辯護人就前揭審判
    外陳述之證據能力，於本院準備程序已同意有證據能力（見
    本院卷第19頁反面），迄至言詞辯論終結前亦未再聲明異議
    。經核上開證據資料製作時之情況，查無違法不當或證明力
    明顯過低之瑕疵，亦認為以之作為證據應屬適當。
三、最後，本案認定事實所引用下列卷內之文書證據、證物之證
    據能力部分，並無證據證明係公務員違背法定程式所取得，
    且檢察官、被告及辯護人於本院亦均未主張排除下列文書證
    據、證物之證據能力，迄本院言詞辯論終結前均未表示異議
    ，本院審酌前揭證據並無顯不可信之情況與不得作為證據之
    情形，且經本院於審判期日依法進行證據之調查、辯論，被
    告於訴訟上之程序權即已受保障，故前揭各該證據，依刑事
    訴訟法第158 條之4 反面解釋及第159 條之4 之規定，應認
    均有證據能力，合先敘明。
貳、實體方面：
一、上揭犯罪事實，業據被告蔡振華於檢察官偵查、本院準備程
    序及審理中均直言不諱（見臺灣臺中地方法院檢察署99年度
    他字第4498號卷〈下稱99他4498卷〉第11頁、本院卷第19頁
    、第32頁），核與證人蔡林綢於偵訊及另案審理時證述：伊
    不知道被告有使用伊的名字去簽本票，伊既未看過本案本票
    ，被告也不曾告知過要用伊的名字簽本票去當保證人等語（
    見99他4498卷第10頁、臺灣臺中地方法院檢察署100 年度偵
    字第14569 號卷第18頁、臺灣高等法院臺中分院100 年度上
    訴字第99號卷〈下稱100 上訴99卷〉第89至92頁），以及證
    人林俊海於另案偵查及審理時供證：當初是被告在當鋪內問
    伊有無空白本票可以借用，伊才拿空白本票借給被告；伊所
    借予被告使用之空白本票，原係影印自票據號碼為002842號
    之空白本票範本，所以票據號碼才會都是一樣，等到伊之後
    持以向法院聲請本票裁定時，才把本件空白本票號碼更改為
    002843及002844號；票據號碼002843、002844號這2 張本票
    上包括發票日、到期日、大寫金額、發票人之姓名、地址等
    欄位之文字，都是由被告自己寫的，沒有伊的筆跡等語相符
    （見99他4498卷第19至20頁、100 上訴99卷第95頁反面至第
    104 頁），此外，復經本院依職權調取本院98年度司票字第
    6015號民事案卷、臺灣臺中地方法院檢察署100 年度偵字第
    3854號偵查案卷核閱無誤，足見被告蔡振華上開任意性自白
    確與事實相符，可堪採憑。本件事證已明，被告犯行至堪認
    定，應依法論科。
二、論罪科刑：
(一)、按行使偽造之有價證券以使人交付財物，本即含有詐欺之性
    質，如果所交付之財物，即係該證券本身之價值，其詐欺取
    財仍屬行使偽造有價證券之行為，固不另論以詐欺取財罪；
    但如行使該偽造之有價證券，係供擔保或作為新債清償而借
    款，則其借款之行為，已屬行使偽造有價證券行為以外之另
    一行為，自應另論以詐欺取財罪（最高法院90年度台上字第
    5416號、88年度台上字第2526號判決意旨參照）。本案被告
    除持如附表編號(二)所示本票向林俊海借款而行使外，更為擔
    保借款而向其行使如附表編號(一)所示之本票，此既據被告於
    審理時供述甚明（見本院卷100 年12月28日審判筆錄第9 頁
    ），則核其所為，應係犯刑法第201 條第1 項偽造有價證券
    罪、同法第339 條第1 項詐欺取財罪。被告偽造「蔡林綢」
    署押之行為，係偽造有價證券之部分行為，其偽造有價證券
    後復持以行使，行使之低度行為經偽造之高度行為所吸收，
    均不另論罪。其次，被告於密切接近之時、地，接續假冒蔡
    林綢之名義偽造票據號碼分別為002843、002844號本票2 張
    ，因係出於同一次之借款目的，且係於同一地點、時間緊接
    情況下為之，復係侵害同一被害人之法益，依一般社會觀念
    ，其所為2 次發票行為之獨立性極為薄弱，應視為數個舉動
    之接續實行，而以接續犯論處。再者，被告偽造上開本票後
    ，除為借款而單純向林俊海行使如附表編號(二)所示本票外，
    更持如附表編號(一)所示本票憑以向林俊海擔保借款而行使，
    致林俊海陷於錯誤而同意借款予被告，係以一行為同時觸犯
    偽造有價證券、詐欺取財2 罪，為想像競合犯，應依刑法第
    55條規定，從一重之偽造有價證券罪處斷。起訴書犯罪事實
    欄雖未就被告詐騙林俊海部分加以敘明，惟該部分與本件已
    起訴部分，具有想像競合犯之裁判上一罪關係，為起訴效力
    所及，本院自應併予審理。
(二)、查被告前於92年間，因竊盜案件，經本院以92年度易字第26
    02號判決判處有期徒刑3 月確定，甫於93年6 月21日縮刑期
    滿執行完畢，有臺灣高等法院被告前案紀錄表在卷可稽，其
    受徒刑執行完畢後，5 年內故意再犯本件有期徒刑以上之罪
    ，為累犯，應依刑法第47條第1 項之規定加重其刑。
(三)、次按刑事審判旨在實現刑罰權之分配的正義，故法院對有罪
    被告之科刑，應符合罪刑相當之原則，使輕重得宜，罰當其
    罪，以契合社會之法律感情，故刑法第57條明定科刑時應審
    酌一切情狀，尤應注意該條所列10款事項以為科刑輕重之標
    準，並於同法第59條賦予法院以裁量權，如認犯罪之情狀可
    憫恕，認科以最低度刑仍嫌過重者，得酌量減輕其刑，俾使
    法院就個案之量刑，能斟酌至當。所謂犯罪之情狀者，係指
    審酌其犯罪有無可憫恕之事由，即有無特殊之原因與環境，
    在客觀上足以引起一般同情，暨宣告法定最低度刑，是否猶
    嫌過重，以為判斷（最高法院45年台上字第1165號、51年台
    上字第899 號判例參照）。經查，本件被告蔡振華與蔡林綢
    為母子關係，其因經濟困頓，為求借貸順利，自恃與蔡林綢
    之情誼，始自行簽發蔡林綢名義之本案本票，犯罪動機單純
    ；又其所偽造之本票總額僅有7 萬元，亦堪認被告犯行所生
    損害情節尚非嚴重；且於該次借款後，被告蔡振華仍均按時
    向林俊海還款，並未躲避自己之責任，顯與一般重大擾亂金
    融秩序之經濟犯罪者，僅為滿足個人私慾，即大量偽造有價
    證券以販賣或詐騙之情形，尚屬有間；再參以被告事後均獲
    蔡林綢、林俊海之原諒，被害人蔡林綢、林俊海甚且一致向
    本院表示希望能輕判被告之意，此有本院公務電話紀錄表2
    紙在卷可稽。本院乃綜合上開各情，認倘處以法定刑之最低
    刑即有期徒刑3 年，猶嫌過重，且不符合罪刑相當性及比例
    原則，是本件情輕法重，在客觀上足以引起一般人同情，被
    告犯罪情狀尚堪憫恕，爰依刑法第59條之規定，酌量減輕其
    刑，並依法先加重而後減輕之。
(四)、爰審酌被告冒用其母蔡林綢之名義開立本案系爭2 張本票而
    行使，妨害有價證券之正常流通及社會正常交易秩序，所為
    實屬非是，惟其犯後既知坦承犯行，尚具悔意，另被害人蔡
    林綢、林俊害亦均已向本院表示願意原諒被告，並請求法院
    輕判等語，暨兼衡被告智識程度、犯罪之動機、目的、手段
    等一切情狀，爰量處如主文所示之刑，以為警惕。又被告所
    犯本件之罪，其犯罪時間固在96年4 月24日以前，惟其宣告
    刑既已逾有期徒刑1 年6 月，是本件並無依中華民國96年罪
    犯減刑條例第2 條第1 項第3 款規定適用之餘地，附此敘明
    。
(五)、末按偽造之有價證券，不問屬於犯人與否，沒收之，刑法第
    205 條定有明文，上開沒收之規定，係採義務沒收主義，法
    院並無自由裁量之權。而票據之偽造或票據上簽名之偽造，
    不影響於真正簽名之效力，票據法第15條亦有明文。本件如
    附表所示以被告及蔡林綢為共同發票人之本票2 張，其中僅
    有關於以蔡林綢為發票人部分係偽造，至被告之簽名既為真
    正，則以被告為發票人部分自仍屬有效之票據，不在應依法
    沒收之列（最高法院84年度台上字第1550號判決意旨參照）
    ；而2 人以上共同在本票之發票人欄簽名者，應連帶負發票
    人責任，倘其中有部分屬於偽造，雖不影響其餘真正簽名者
    之效力，但偽造之部分，仍應依上開規定諭知沒收，又因票
    據權利之行使與票據本身不能分離，法院於此情形為沒收之
    宣告時，僅諭知偽造部分（即偽造發票人部分）沒收即可，
    不得將該紙票據全部宣告沒收，剝奪合法持有人對真正發票
    人之權利（最高法院97年度台上字第3887號判決意旨參照）
    。從而，就附表所示偽造之本票2 張，僅就關於蔡林綢為共
    同發票人之部分，依刑法第205 條之規定宣告沒收之，至該
    2 張本票上偽造「蔡林綢」署押（含署名及指印各1 枚），
    屬偽造有價證券之一部，已因該部分偽造本票之沒收而包括
    在內，無庸重複再為沒收之諭知（最高法院51年度台上字第
    1054號判例意旨參照）。
據上論斷，應依刑事訴訟法第299 條第1 項前段，刑法第201 條
第1 項、第339 條第1 項、第55條、第47條第1 項、第59條、第
205 條，刑法施行法第1 條之1 第1 項、第2 項前段，判決如主
文。
本案經檢察官吳孟潔到庭執行職務。
中    華    民    國   100    年    12    月    30    日
                  刑事第十七庭  審判長法  官   廖純卿
                                      法  官   劉惠娟
                                      法  官   呂綺珍
以上正本證明與原本無異。
如不服本判決應於收受送達後10日內向本院提出上訴書狀，並應
敘述具體理由；其未敘述上訴理由者，應於上訴期間屆滿後20日
內向本院補提理由書（均須按他造當事人之人數附繕本）「切勿
逕送上級法院」。
告訴人或被害人對於判決如有不服得具備理由請求檢察官上訴
，其上訴期間之計算，係以檢察官收受判決正本之日期為準。
                                      書記官   蕭訓慧
中    華    民    國   100    年    12    月    30    日
附表：
┌───┬─────┬─────┬─────┬─────┬──────┬────────┐
│ 編號 │ 票據號碼 │ 發 票 人 │ 發 票 日 │ 到 期 日 │  票面金額  │偽造蔡林綢之署押│
│      │          │          │          │          │ （新臺幣） │                │
├───┼─────┼─────┼─────┼─────┼──────┼────────┤
│  (一)  │  002843  │  蔡振華  │ 96.02.12 │ 96.03.15 │   5萬元    │偽造「蔡林綢」之│
│      │          │  蔡林綢  │          │          │            │署名1枚、指印1枚│
├───┼─────┼─────┼─────┼─────┼──────┼────────┤
│  (二)  │  002844  │  蔡振華  │ 96.02.12 │ 96.03.15 │   2萬元    │      同上      │
│      │          │  蔡林綢  │          │          │            │                │
└───┴─────┴─────┴─────┴─────┴──────┴────────┘
附錄論罪科刑法條：
中華民國刑法第201條
（有價證券之偽造變造與行使罪）
意圖供行使之用，而偽造、變造公債票、公司股票或其他有價證
券者，處3 年以上10年以下有期徒刑，得併科3 千元以下罰金。
行使偽造、變造之公債票、公司股票或其他有價證券，或意圖供
行使之用，而收集或交付於人者，處1 年以上7 年以下有期徒刑
，得併科3 千元以下罰金。
中華民國刑法第339條
（普通詐欺罪）
意圖為自己或第三人不法之所有，以詐術使人將本人或第三人之
物交付者，處5 年以下有期徒刑、拘役或科或併科1 千元以下罰
金。
以前項方法得財產上不法之利益或使第三人得之者，亦同。
前二項之未遂犯罰之。